高雄高等行政法院判決　　　　　　　　　　　　　　　九十年度訴字第一七八七號
　　　　　　　　　　　　　　　.
　　原　　　告　甲○○○○○○.
　　被　　　告　高雄縣鳳山市公所
　　代　表　人　乙○○　市長
　　訴訟代理人　丙○○
右當事人間因廢棄物清理法事件，原告不服高雄縣政府中華民國九十年七月二十日九
十府訴字第一一０五七一號訴願決定，提起行政訴訟，本院判決如左：
　　主  文
原告之訴駁回。
訴訟費用由原告負擔。
    事  實
一、事實概要：
    緣行政院環境保護署（以下簡稱環保署）稽查人員於民國（下同）八十九年一月
    十二日上午十一時十五分至原告工廠稽查時，發現污泥貯存三百公斤於廠內，未
    上網申報其廢棄物；嗣環保署稽查人員於同年十一月二十八日下午一時三十五分
    ，再次至原告工廠稽查又發現污泥儲存廠內一個月以上，未上網申報其廢棄物，
    且原告表示並未以書面資料申報，高雄縣環境保護局乃以原告違反行為時廢棄物
    清理法 (按廢棄物清理法業於九十年十月二十四日修正)第十三條第三項第二款
    及同法第二十五條規定告發之，被告並對原告上述違章行為先後以八十九年十二
    月十一日第五六六號處分通知單及九十年一月五日第五七０號處分通知單對原告
    各裁處新台幣（下同）十五萬元罰鍰，原告不服向高雄縣政府提起訴願，經訴願
    決定將其中被告八十九年十二月十一日第五六六號處分通知單之處分予以撤銷，
    由被告於收受決定書之次日起二個月內另為適法之處分，並駁回原告其餘之訴願
    ；原告仍不服，乃就經訴願駁回之被告九十年一月五日第五七０號處分通知單部
    分之處分，提起本件行政訴訟。
二、兩造聲明：
(一)原告聲明求為判決：訴願決定及被告九十年一月五日第五七０號處分通知單之原
    處分均撤銷。
(二)被告聲明求為判決：駁回原告之訴。
三、兩造之爭點：
甲、原告主張之理由：
(一)按依據行政程序法第十條、行政訴訟法第四條第二項及同法第二百零一條之規定
    ，就本件被告九十年一月五日第五七０號處分，訴願決定機關高雄縣政府雖表示
    ：「．．．原處分機關爰以訴願人前已經環保單位稽查發現未依規定申報廢棄物
    流向，惟仍不思改正，履行其法定申報義務，乃以九十年一月五日第五七０號處
    分通知單裁處訴願人壹拾伍萬元罰鍰，揆諸首揭規定，並無違誤，原處分應予維
    持。」等語，但查關於原處分，被告實有裁量濫用之瑕疵。
(二)按行政機關作成裁量處分，若牴觸法律授權之目的，或漏未審酌應斟酌之觀點，
    或摻雜與授權意旨不相關之因素或動機（即所謂「不當聯結之禁止」）等，即屬
    裁量之濫用，而構成違法，今查，據行為時廢棄物清理法第十三條第三項規定及
    同法第二十五條第一款，考其賦予行政機關處罰之裁量基準，應參酌違規事實中
    ，違反未申報因而查獲該廢棄物之種類、數量、流向，及其可能造成環境保護法
    益受侵害之危險程度，與被處分人主觀上故意、過失程度及相關情況事實為綜合
    考量，而非逕以行為人一違反申報義務，不論情節，一律課以罰鍰最高額十五萬
    元之處罰，否則即與法律授權之目的有違。
(三)原告自環保署於八十八年七月三十一日，公告實施應以網路傳輸方式申報事業廢
    棄物之產出、貯存、清除、處理及再利用情形之事業機構及其申報格式、項目、
    內容及頻率等，皆依規定定期上網申報廢棄物處理流向，但近來實因接受之訂單
    較少，工廠運作動工之時間益相對減少，復加以原告原申請廢（污）水處理及排
    放許可之有效期間至九十年一月十九日止，因而於八十九年十一月初（違規時間
    ：八十九年十一月二十八日）即致力於申請延長該許可之有效期間，及忙於處理
    若無法延長將面臨員工遣散關廠事宜，故因此而疏未上網申報，而被告開立的兩
    張告發單其開立時間，間隔未久，稽核紀錄表上也不是原告本人簽名的，是處理
    廢水的員工簽名，原告確未知情，實與一般故意違反申報義務者有別。另查原告
    由於近來訂單減少之故，所以所產生之廢棄物，也已經非屬一般所謂之有害電鍍
    廢棄物，其貯存主要成份亦皆屬一般的無害廢棄物，現尚置於原告之工廠內，並
    未有任意丟棄之情況，高雄縣政府、被告皆未查明該廢棄之種類及其數量，及其
    所可能造成環境保護法益遭受侵害危險之程度，逕以罰鍰最高額予以處罰，即屬
    濫用裁量。
(四)環保署係於八十九年一月十二日、十一月二十八日分別稽查發現違規事實，但被
    告乃遲至八十九年十二月十一日、九十年一月五日分處原告十五萬元最高額之罰
    鍰，亦即並非於前違規事實發生後即處以罰鍰，待後違規事實發生時，再處以另
    一罰鍰，而是將前後違規事實（且距離十月餘久）皆發生後，才併同於八十九年
    十二月十一日、九十年一月五日課以處罰，其不能以前違規事實發生後即刻予原
    告處罰方式，立即課以原告警惕當不可再犯之責，且另方面原告亦不諳法令，不
    知此舉違法須處罰，因此，就被告於二違規事實發生後，才併同在後分別課以處
    罰之方式及高雄縣政府稱原告「．．．惟仍不思改正，履行其法定申報義務，乃
    以九十年一月五日第五七０號處分通知單裁處訴願人十五萬元罰鍰，撥諸首揭規
    定，並無違誤，原處分應予維持。」之見解即屬對於原告失之公平。
(五)綜上，本件原處分及訴願決定，有濫用裁量之違法且失之公平，應予撤銷。
乙、被告主張之理由：
(一)「經中央主管機關指定公告之事業機構，應依左列規定管理其廢棄物︰一、．．
    ．二、依中央主管機關規定之格式、項目、內容、頻率暨書面或網路傳輸方式，
    申報其廢棄物之產出、貯存、清除、處理及再利用情形。．．．」「有左列情形
    之一者，處二萬元以上五萬元以下罰鍰。經通知限期改善，仍未遵行者，按日連
    續處罰。情節重大者，並得命其停工或停業：一、違反第十三條第三項規定者。
    ．．．」為行為時廢棄物清理法第十三條第三項第二款及第二十五條第一款所明
    定。又環保署八十八年七月三十一日八八環署廢字第五一五九二號公告：「應以
    網路傳輸方式申報事業廢棄物之產生、貯存、清除、處理及再處理情形之事業機
    構及其申報格式、項目、內容及頻率，並自八十八年七月三十一日起實施。」。
(二)經查，本件原告從事五金零件電鍍作業，為上揭公告應以網路傳輸方式申報事業
    廢棄物之產生、貯存、清除、處理及再利用情形之事業機構，環保署於八十九年
    一月十二日派員稽查原告工廠時，發現原告未依規定申報廢棄物流向，被告乃以
    八十九年十二月十一日第五六六號處分通知單處原告十五萬元罰鍰，惟因訴願決
    定謂其：「未審酌訴願人未依規定申報廢棄物清除處理流向，侵害法益程度有無
    處以最高金額罰鍰之必要，即逕處以十五萬元罰鍰，是否合於比例原則，實有待
    斟酌，是上開處分應予撤銷。由原處分機關查明後，另為適法之處分。」，故環
    保署於八十九年十一月二十八日再次前往原告工廠稽查其廢棄物清理流向，發現
    原告仍未申報其事業廢棄物之產出、貯存、清除、處理及再利用情形，被告爰以
    原告前已經環保單位稽查發現未依規定申報廢棄物流向，惟仍不思改正，履行其
    法定申報義務，乃以九十年一月五日第五七０號處分通知單裁處原告十五萬元罰
    鍰，揆諸首揭規定，並無違誤，原處分應予維持。
(三)本件原告於八十九年十一月二十八日再次違反行為時廢棄物清理法第十三條、第
    二十五條規定，被告參酌違規事實，加上原告連續違反，實有明知故犯及投機心
    態。故被告處以最高罰鍰十五萬元，應無不合。並以原告於訴訟中主張及言明其
    自環保署於八十八年七月三十一日公告實施應以網路傳輸方式申報事業之廢棄物
    之產生、貯存、清除、處理及再利用情形之事業機構及其申報格式、項目、內容
    及頻率，皆依規定定期上網申報之廢棄物處理流向，由此亦可知原告明知該申報
    卻不申報，亦有故意違反作為義務之行為；基此被告對於原告之行政處分並未逾
    越權限或濫用權力，於法無違。
    理  由
一、原告主張其自環保署於八十八年七月三十一日，公告實施應以網路傳輸方式申報
    事業廢棄物之產出、貯存、清除、處理及再利用情形之事業機構及其申報格式、
    項目、內容及頻率等，皆依規定定期上網申報廢棄物處理流向，但近來實因接受
    之訂單較少，工廠運作動工之時間益相對減少，復加以原告原申請廢（污）水處
    理及排放許可之有效期間至九十年一月十九日止，因而於八十九年十一月初即致
    力於申請延長該許可有效期間之事，故因此而疏未上網申報，而被告開立的兩張
    告發單其開立時間，間隔未久，稽核紀錄表上也不是原告所簽名的，是處理廢水
    的員工簽名，原告確未知情，實與一般故意違反申報義務者有別。原告由於近來
    訂單減少之故，所以所產生之廢棄物，也已經非屬一般所謂之有害電鍍廢棄物，
    其貯存主要成份亦皆屬一般的無害廢棄物，現尚置於原告等之工廠內，並未有任
    意丟棄之情況，被告未查明該廢棄之種類及其數量，及其所可能造成環境保護法
    益遭受侵害危險之程度，逕以罰鍰最高額予以處罰，即屬濫用裁量。且另方面原
    告亦不諳法令，不知此舉違法須處罰。高雄縣政府訴願決定稱原告仍不思改正，
    履行其法定申報義務，維持被告九十年一月五日第五七０號處分通知單裁處原告
    十五萬元罰鍰之見解，亦屬對於原告失之公平等語。
二、被告則以原告從事五金零件電鍍作業，為公告應以網路傳輸方式申報事業廢棄物
    之產生、貯存、清除、處理及再利用情形之事業機構，環保署於八十九年一月十
    二日派員稽查原告工廠時，發現原告未依規定申報廢棄物流向，故環保署於八十
    九年十一月二十八日再次前往原告工廠稽查其廢棄物清理流向，發現原告仍未申
    報其事業廢棄物之產出、貯存、清除、處理及再利用情形，被告爰以原告前已經
    環保單位稽查發現未依規定申報廢棄物流向，惟仍不思改正，履行其法定申報義
    務，乃以九十年一月五日第五七０號處分通知單裁處原告十五萬元罰鍰，本件原
    告於八十九年十一月二十八日係再次違反行為時廢棄物清理法第十三條、第二十
    五條規定，故被告參酌原告此違規事實，加上係原告連續違反，實有明知故犯及
    投機心態。是被告處以最高罰鍰十五萬元，應無不合等語資為抗辯。
三、按「經中央主管機關指定公告之事業機構，應依左列規定管理其廢棄物︰‧‧‧
    二、依中央主管機關規定之格式、項目、內容、頻率暨書面或網路傳輸方式，申
    報其廢棄物之產出、貯存、清除、處理及再利用情形。．．．」又「有左列情形
    之一者，處二萬元以上五萬元以下罰鍰。經通知限期改善，仍未遵行者，按日連
    續處罰。情節重大者，並得命其停工或停業：一、違反第十三條第三項規定者。
    ．．．」行為時廢棄物清理法第十三條第三項第二款及第二十五條第一款分別定
    有明文。查廢棄物清理法雖已於九十年十月二十四日修正，然依程序從新，實體
    從舊之法理，本件原告之行為既發生在上開法律規定修正前，自應適用行為時相
    關法令之規定，合先敘明。而關於「應以網路傳輸方式申報事業廢棄物之產生、
    貯存、清除、處理及再處理情形之事業機構及其申報格式、項目、內容及頻率」
    則經環保署以八十八年七月三十一日八八環署廢字第五一五九二號公告公告在案
    ，該公告並公告自八十八年七月三十一日起實施。
四、經查：原告係從事五金零件電鍍作業，為環保署以八十八年七月三十一日八八環
    署廢字第五一五九二號公告，公告自八十八年七月三十一日起應以網路傳輸方式
    申報事業廢棄物之產生、貯存、清除、處理及再利用情形之事業機構，已經兩造
    分別陳明在卷；而環保署於八十九年一月十二日派員稽查原告工廠時，發現原告
    未依規定申報廢棄物流向，環保署另於八十九年十一月二十八日再次前往原告工
    廠稽查其廢棄物清理流向，發現原告仍未申報，環保署就上述二次稽查均有製作
    稽查記錄，交由原告現場人員陳德興簽名，而被告係就原告上述八十九年十一月
    二十八日之違章行為，依據行為時廢棄物清理法第十三條第三項第二款及第二十
    五條第一款規定，於九十年一月五日以第五七０號處分通知單裁處原告十五萬元
    罰鍰等情，此有環保署八十九年一月十二日及同年十一月二十八日之稽查紀錄及
    被告九十年一月五日第五七０號違反廢棄物清理法案件處分通知單影本在原處分
    卷可稽；而原告在被告於九十年一月五日以第五七０號處分通知單對原告裁罰前
    ，原告並未依規定以網路傳輸方式申報事業廢棄物之產生、貯存、清除、處理及
    再利用情形一節，亦有被告提出之自行處理申報資料查詢結果附卷可稽，故原告
    於環保署八十九年十一月二十八日稽查時，其確未依規定申報事業廢棄物之產生
    、貯存、清除、處理及再利用情形一節，堪以認定。
五、至原告主張其自環保署公告實施應以網路傳輸方式申報事業廢棄物之產出、貯存
    、清除、處理及再利用情形後，皆依規定定期上網申報廢棄物處理流向，但近來
    因訂單較少，工廠運作時間相對減少，復因於八十九年十一月初即致力於申請延
    長廢（污）水處理及排放許可之有效期間，及忙於處理若無法延長所面臨員工遣
    散關廠事宜，故因此而疏未上網申報，而被告開立的兩張罰單其開立時間，間隔
    未久，稽核紀錄表上也不是原告簽名的，是處理廢水的員工簽名，原告確未知情
    ，實與一般故意違反申報義務者有別云云。爰分述如下：
（一）按「人民違反法律上之義務而應受行政罰行為，法律無特別規定時，雖不以出
      於故意為必要，仍須以過失為其責任條件。但應受行政罰之行為，僅須違反禁
      止規定或作為義務，而不以發生損害或危險為其要件者，推定為有過失，於行
      為人不能舉證證明自己無過失時，即應受處罰。．．．」業經司法院釋字第二
      七五號解釋在案，足資參照。而行為時廢棄物清理法第十三條第三項第二款即
      係一課以人民作為義務之規定，同法第二十五條第一款則為就違反作為義務之
      處罰規定；故行為人違反該作為之規定，而又未能舉證證明自己無過失時，即
      被推定為有過失，而應受處罰。
（二）查原告從事五金零件電鍍作業，為環保署於八十八年七月三十一日，公告實施
      應以網路傳輸方式申報事業廢棄物之產生、貯存、清除、處理及再利用情形之
      事業機構，且經環保署於八十九年十一月二十八日派員至其工廠稽查，發現原
      告確未依規定上網申報事業廢棄物流向，已如上述。至原告是否為申請延長廢
      （污）水處理及排放許可等事由，至無暇辦理上網申報事業廢棄物流向，乃其
      個人之事由，並不得因此解免其依法應上網申報之作為義務；另原告先後二次
      被查獲違章而受裁罰處分之處分日期，亦與原告依法有上網申報之作為義務無
      涉。況上網申報廢棄物流向制度既經環保署公告在先，且在本次被稽查前之八
      十九年一月十二日，原告已經環保署稽查有未上網申報情事，自難諉為不知其
      有法定申報義務，原告稱其不知未申報係違法云云，顯不足採。原告既違反上
      述應上網申報之作為義務，且又未能舉證證明自己無過失，則依前述司法院釋
      字第二七五號解釋原告應被推定為有過失，即堪認定。
六、又按廢棄物清理法之立法目的係為有效清除處理廢棄物，改善環境衛生，維護國
    民健康，此觀廢棄物清理法第一條之規定自明。原告雖主張其未申報之廢棄物無
    害，且並無任意丟棄之行為或意圖，無造成環境污染之虞，惟高雄縣政府及被告
    皆未查明該廢棄物之種類及其數量，及可能造成環境保護法益遭受侵害危險之程
    度，逕以罰鍰最高額予以處罰，即屬濫用裁量云云。然查各級環保主管機關，必
    須對於事業廢棄物之產生、貯存、清除、處理及再利用情形加以管理監督，始能
    達到廢棄物清理法之立法目的，行為時廢棄物清理法第十三條第三項第二款規定
    申報作為義務，即係欲讓環保主管機關得到充分資訊，以便於對事業廢棄物為相
    關管理措施，立法者針對此提供資訊義務未盡者，立法處罰以強制人民盡該義務
    ，便於管理，維持環境衛生。原告雖謂其未申報之廢棄物無害，但因原告之未為
    申報之行為，致主管機關對於廢棄物之確實貯存數量、處理或再利用情形，無法
    獲得廢棄物相關資訊而加以管理，原告工廠有產生廢棄物應申報而未盡申報之義
    務，被告加以處罰，依法有據。且依前開所述，原告是被環保署稽查兩次違規後
    ，才有上網申報，則原告自八十八年七月三十一日環保署規定要上網申報開始起
    至八十九年十一月二十八日第二次被查獲為止，均未上網申報廢棄物處理流向，
    則原告未依規定為上網申報之期間長達一年四個月，其未落實環保法令之情節，
    殊屬重大。又原告於八十九年一月十二日環保署派員稽查原告工廠時，即已被發
    現原告未依規定申報廢棄物流向一事，稽查人員乃當場告知原告人員應儘速上網
    申報，並製作稽查紀錄由原告人員陳德興簽名在案等情，有該稽查紀錄附原處分
    卷可稽；故原告至遲於八十九年一月十二日第一次被稽查時，當已知悉其有上網
    申報廢棄物流向之義務，然其至十個月後之同年十一月二十八日環保署再次稽查
    時猶未踐行此上網申報之作為義務，足見原告並無改善之意願，其主觀之可責性
    不可謂不高；故而原處分基於原告長期間未上網申報，且無改善之意圖，並係已
    經查獲猶不改善之再犯，及此行為對主管機關對事業廢棄物之管理造成重大影響
    ，情節應屬重大等情狀，而裁處法定最高額十五萬元之罰鍰，業已斟酌原告客觀
    之違章事實及主觀之違章意圖，並無逾越必要之程度，尚難認有濫用裁量之情形
    。原告主張原處分有裁量濫用之違法云云，殊難採信。
七、綜上所述，原告之主張並無可採。從而，被告以原告有違反行為時廢棄物清理法
    第十三條第三項第二款規定情事，依據同法第二十五條第一款規定對原告裁處十
    五萬元罰鍰，並無違誤，訴願決定予以維持，亦無不合。原告提起本件訴訟，請
    求撤銷訴願決定及被告九十年一月五日第五七０號之原處分，為無理由，應予駁
    回。
八、據上論結，本件原告之訴為無理由，依行政訴訟法第一百九十五條第一項後段、
    第九十八條第三項前段，判決如主文。
中　　　華　　　民　　　國    九十一　　年　  　一　　　月　　　九　　　日
                              高雄高等行政法院第一庭
                                          審判長法官　陳光秀
                                          法      官　呂佳徵
                                          法      官　楊惠欽
右為正本係照原本作成。
如不服本判決，應於判決送達後二十日內向本院提出上訴書狀，其未表明上訴理由者
，應於提起上訴後二十日內向本院提出上訴理由書（須按對造人數附繕本）；如於本
判決宣示或公告後送達前提起上訴者，應於判決送達後二十日內補提上訴理由書（須
附繕本）。未表明上訴理由者，逕以裁定駁回。
提起上訴應預繳送達用雙掛號郵票七份（每份三十四元）。
中　　　華　　　民　　　國    九十一　　年　  　一　　　月　　　九　　　日
　　　　　　　　　　　　　　　　　　　　  法院書記官　藍亮仁
